【裁判字號】    94,訴,1315
【裁判日期】    950413
【裁判案由】    分割共有物
【裁判全文】
臺灣臺南地方法院民事判決              94年度訴字第1315號
原      告  甲○○
訴訟代理人  乙○○
被      告  庚○○
            己○○
            丙○
            辛○○
上  一  人
訴訟代理人  壬○○
被      告  戊○○
訴訟代理人  丁○○
上列當事人間請求分割共有物事件，經本院於民國95年3月30日
言詞辯論終結，判決如下：
    主      文
兩造共有坐落臺南縣新化鎮○○段一０一九地號土地、地目田、
面積一九０八平方公尺土地，應分割如附圖臺南縣新化地政事務
所民國九十四年十二月十九日複丈成果圖所示：其中編號Ａ，面
積三一八平方公尺土地，分歸原告甲○○取得；編號Ｂ，面積三
一八平方公尺土地，分歸被告辛○○取得；編號Ｃ，面積三一八
平方公尺土地，分歸被告丙○取得；編號Ｄ，面積三一八平方公
尺土地，分歸被告戊○○取得；編號Ｅ，面積三一八平方公尺土
地，分歸被告己○○取得；編號Ｆ，面積三一八平方公尺土地，
分歸被告庚○○取得。
訴訟費用由兩造各依如附表所示應有部分比例負擔。
    事實及理由
一、原告起訴主張：坐落臺南縣新化鎮○○段1019地號土地、地
    目田、面積1908平方公尺土地（下簡稱系爭土地）為兩造共
    有，應有部分各為6分之1，由於兩造無法達成協議分割，復
    未訂立不分割契約，且系爭土地亦符合農業發展條例第16條
    第1項第4款得分割為單獨所有之規定，原告自得請求分割，
    為此爰依共有物分割請求權之法律關係提起本件訴訟，請求
    裁判分割等語。
二、被告均陳述：同意分割，對原告提出之分割方案均無意見，
    但認為應由共有人以抽籤方式決定取得位置等語。
三、按共有物若無因物之使用目的不能分割或契約訂有不分割之
    期限者，各共有人，得隨時請求分割共有物；共有人就共有
    物分割之方法不能協議決定者，任何共有人得請求法院判決
    分割共有物，民法第823條第1項、第824條第2項分別定有明
    文。次按耕地，指依區域計畫法劃定為特定農業區、一般農
    業區、山坡地保育區及森林區之農牧用地；每宗耕地分割後
    每人所有面積未達0.25公頃者，不得分割。但在農業發展條
    例中華民國89年1月4日修正施行前之共有耕地，得分割為單
    獨所有，農業發展條例第3條第1項第11款及第16條第1項第4
    款亦分別定有明文。查系爭土地為兩造所共有，其應有部分
    比例各為6分之1，且系爭土地地目雖為田地，並屬於特定農
    業區之農牧用地，然於農業發展條例89年1月4日修正施行前
    已屬共有，依其使用目的並無不能分割之情形，而兩造就系
    爭土地亦無不分割之約定，然迄今尚無法達成協議分割系爭
    土地等情，有土地登記簿謄本1件在卷可稽，復為兩造所不
    爭，堪認原告上開主張為真實，是系爭土地既無不能分割之
    情事，兩造又無法達成分割之協議，則原告依共有物分割請
    求權，請求裁判分割系爭土地，即無不合，應予准許。
四、再按共有物之分割，應由法院依民法第824條命為適當之分
    配，不受當事人主張之拘束。又分割共有物時，法院應參酌
    當事人之聲明、共有物之性質、經濟效用及全體共有人之利
    益等因素公平為之。
  (一)查系爭土地坐落臺南縣新化鎮○○段，為農牧用地，西南側
    及南側鄰接道路，道路內側有灌溉水路環繞至系爭土地之東
    北側，土地西北側則鄰接第三人所有之土地。而系爭土地現
    為共有人己○○種植鳳梨，惟土地上之東北方現有一磚造平
    房及僅剩圍牆之豬舍，為共有人庚○○、己○○、丙○、辛○○、戊○○之父所遺留，除磚造平房部分目前係共有人己○○存放種植鳳梨所需之工具之用外，其餘部分叢生雜草，
    無人使用等情，已據本院勘驗現場查證屬實，並製有勘驗筆
    錄在卷可稽，且有現場圖、地籍圖謄本及現場照片附卷可參
    。
  (二)又依兩造所為陳述，均同意無須依占有現狀進行分割，且均
    同意以抽籤方式決定取得位置，是本件無須特意配合現有地
    上物以進行分割，而依原告所提出如附圖所示之分割方案，
    乃以系爭土地臨路點為基準，將系爭土地依應有部分比例分
    割成為6筆，使分割後各筆土地均能面臨道路，俾便於經濟
    上利用，對被告並無不利，本院斟酌系爭土地所在位置、四
    周現狀、共有人之意願，及共有人對土地之利用情形，認原
    告所提出之如附圖所示之分割方法，應屬妥適，爰依原告提
    出之分割方法及抽籤分配取得位置之結果，判決系爭土地分
    割如主文第1項所示。
五、末按因共有物分割、經界或其他性質上類似之事件涉訟，由
    敗訴當事人負擔訴訟費用顯失公平者，法院得酌量情形，命
    勝訴之當事人負擔其一部，民事訴訟法第80條之1定有明文
    。本件為共有物分割事件，依前揭說明，其分割之方法，可
    由法院自由裁量，為適當之分配，不受任何共有人主張之拘
    束，則本件縱准原告分割共有物之請求，並採行原告主張之
    分割方法為分割，然因分割共有物之訴，係以請求分割共有
    物之形成權為訴訟標的，當事人所提出之分割方法，僅係供
    法院之參考，其分割方法，對於各共有人而言，並無勝負之
    問題，當事人提出其認為適當之分割方法，應認係屬防禦其
    權利所必要，故本院認為本件訴訟費用應由兩造依附表所示
    應有部分之比例負擔較為合理，附此敘明。
六、據上論結，本件原告之訴為有理由，依民事訴訟法第80 條
    之1、第78條、第85條第1項但書，判決如主文。
中    華    民    國    95    年    4     月    13    日
                  民事第二庭    法  官  林佩儒
以上正本係照原本作成
如對本判決上訴，須於判決送達後20日內向本院提出上訴狀
中    華    民    國    95    年    4     月    13    日
                                書記官  吳信助
附表：
┌──┬────┬──────────┐
│編號│姓  名  │應有部分比例        │
├──┼────┼──────────┤
│1   │甲○○  │6分之1              │
├──┼────┼──────────┤
│2   │庚○○  │6分之1              │
├──┼────┼──────────┤
│3   │己○○  │6分之1              │
├──┼────┼──────────┤
│4   │丙○    │6分之1              │
├──┼────┼──────────┤
│5   │辛○○  │6分之1              │
├──┼────┼──────────┤
│6   │戊○○  │6分之1              │
└──┴────┴──────────┘


司法院資訊處製作；財團法人民間司法改革基金會備份。
